臺灣高等法院臺中分院民事判決　九十年度重訴字第六五號
　　　原　　　告　甲○○
　　　被　　　告　乙○○
右當事人間侵權行為損害賠償事件，經原告提起附帶民事訴訟請求損害賠償事件，經
刑事庭裁定移送，本院判決如左：
      主　　　文
被告應給付原告新台幣玖佰萬元及自民國九十年十一月廿三日起至清償日止按週年利
率百分之五計算之利息。
訴訟費用由被告負擔。
本判決第一項所命給付於原告以新台幣佰萬元供擔保後得假執行。但被告如於假執
行程序前，以新台幣玖佰萬元為原告供擔保後，得免為假執行。
      事實及理由
一、(甲)原告聲明：求為判決：
      (一)被告應給付原告新台幣（下同）九百萬元，及自起訴狀繕本送達之翌日起至
        清償日止按週年利率百分之五計算之利息。
      (二)原告願供擔保請准宣告假執行。
    (乙)被告聲明：求為判決：
      (一)駁回原告之訴。
      (二)如受不利判決，願供擔保請准免為假執行。
二、本件原告起訴主張：伊係育英與聖林補習班之實際負責人，伊姪子即被告則為補
    習班之員工，被告於民國（下同）八十七年七月三十日，以其名下門牌號碼臺中
    市○區○○街一四六號房屋及房屋坐落土地向臺中區中小企業銀行南屯分行貸得
    六百萬元，以其中二百萬元支付傅秀美為購買前揭房屋之部分價款，其祖父傅火
    石則於八十七年八月一日向被告借款三百五十萬元以供補習班周轉運用（傅火石
    當時係補習班之負責人，嗣後始由原告接任，此三百五十萬元係以轉帳方式轉入
    傅火石之帳戶），傅火石因而開具未載日期，面額三百五十萬元，臺中市第三信
    用合作社（即現改制之三信商業銀行，下稱三信）儲蓄部帳戶七一一八之一帳號
    ，支票號碼ＡＡ0000000號支票一紙交與被告母親傅鍾秋香持有，並按月
    由補習班開具支付借款利息之支票給被告，傅火石並應允於補習班有盈餘時，將
    償還該筆借款。嗣傅火石將補習班交與原告經營，被告及傅鍾秋香見補習班已有
    盈餘，卻未見傅火石、原告有償還該筆借款之意，二人竟基於共同犯意，推由被
    告於八十七年七月間至八十八年九月十四日間某日，利用其辦理補習班事務，持
    有伊印章之機會，盜用伊印章於空白之二張取款憑條上，並私自留存之，再於八
    十八年九月十四日，利用其代理補習班會計、總務，持有伊所有臺灣中小企業銀
    行（下稱臺中企銀）臺中分行帳號00000000000號存摺之機會，至臺
    中市○○路二二四號之臺中企銀臺中分行，將上開盜用印章之取款憑條一紙偽填
    金額三百五十萬元，而偽造上開取款憑條一紙，再據以行使，連同存摺向臺中企
    銀臺中分行人員辦理轉帳，該行承辦人員因而將三百五十萬元匯入傅火石所有之
    臺中市第三信用合作社（即現改制之三信商業銀行，下稱三信）儲蓄部帳戶七一
    一八之一號，足以生損害於原告，被告並於同日，將傅鍾秋香所交付之前揭傅火
    石開具，面額三百五十萬元支票填載日期八十八年九月十四日，而提示兌領得三
    百五十萬元以清償傅火石前揭借款，被告並意圖為自己不法之所有，於同日同時
    ，在另紙盜用印章之取款憑條上偽填金額五百五十萬元而偽造之，再據以行使，
    連同存摺同時向臺中企銀臺中分行人員領取伊存款五百五十萬元，使銀行承辦人
    員因之陷於錯誤，誤以為係伊同意領取，而依被告指示，將領得之五百五十萬元
    匯入被告銀行帳戶內，足以生損害於伊，為此本於侵權行損害賠償責任之法律關
    係，求為命被告給付九百萬元及其法定遲延利息之判決。
三、被告於刑事案件審理中對於持原告甲○○名義取款憑條領取共九百萬元款項辦理
    二筆轉帳，又二紙取款憑條上之金額及前揭傅火石開具，面額三百五十萬元之支
    票發票日期均係伊填載等情均坦白承認，惟以伊並未盜用原告之印章，原告之印
    章是甲○○自行保管，從來沒有將印章交予伊辦事情；伊祖父用伊名義下的房子
    向台中中小企銀貸款六百萬元，伊將存摺、印章都交給伊祖父，伊祖父另在中小
    企銀用原告名義中正分行開戶支付六百萬元之利息，伊表示伊祖父沒有開借據給
    我，後來開二張空白取款條給伊，叫伊還，因戶頭不足，當時戶頭只有九百萬元
    ，伊填了五百五十萬元，另外參百伍拾萬是伊母親與伊祖父私人間的債務，伊填
    了就還掉補習班的債務，因補習班是用伊的名義去借錢；伊並未不法，且刑事案
    件現在上訴最高法院中，尚未確定等語置辯。
四、原告所主張之前揭事實，經查：
    (一)被告對取款憑條上之金額為其所書寫，又持取款憑條領款並辦理轉帳之事實並
      不否認，復有臺中企銀臺中分行函附之上開取款憑條及匯款單影本二紙、傅火
      石開立之支票票號ＡＡ0000000號之支票影本一紙及臺中企銀臺中分行
      戶名甲○○之存摺存提明細一份在刑事卷可憑，足證被告確有持上開取款憑條
      並領取甲○○款項之事實。
    (二)證人即補習班會計吳素秋除在台灣台中地方法院刑事案件審理時，證述若支票
      存款金額不足時，銀行會通知將甲○○戶頭的錢，轉入支票帳戶，然後再通知
      補習班補蓋章，八十八年年中之前，都是被告在跑銀行等情（見台灣台中地方
      法院刑事卷第二四九頁），在本院刑事庭審理時亦證述偶而有一、二次，銀行
      找不到伊，補習班又沒有辦理語音轉帳情況下，銀行會就補習班存款帳戶先辦
      理轉帳到支票存款帳戶，之後再通知補習班補蓋章，伊即會通知告訴人，由告
      訴人叫跑銀行的人去補蓋章，那段期間跑銀行的人是被告（本院刑事卷第一六
      七頁），而證人即臺灣中小企業銀行臺中分行行員劉秀麗在本院刑事庭審理中
      ，亦證述「（你們銀行慣例是否可以先替客戶辦轉帳再叫客戶來補章﹖）以前
      比較熟的客戶，如果同意會這樣做」，被告在本院訊問時更稱「他（指甲○○
      ）就叫我載他去銀行，我是載他自己本人去補蓋章」（見本院刑事卷第九頁）
      ，在原審法院亦稱「都是甲○○自己拿印章去銀行補蓋」（台灣台中地方法院
      刑事卷第二四九頁），可見臺灣中小企業銀行臺中分行除常規轉帳外，確會避
      免熟客戶一時疏忽致支票存款帳戶存款不足而退票，是在權宜上先為客戶將乙
      種存款帳戶之金錢轉入支票存款帳戶內，以兌現支票，事後再通知客戶補章，
      被告所辯該銀行只有常規之語音轉帳及臨櫃轉帳，而未先為客戶轉帳再由客戶
      事後補章云云應與事實不符；至於被告在訴訟程序外擅自對劉秀麗錄音所為譯
      文屬證人審判外之陳述，證人劉秀麗在本院原審亦未證述伊個人曾為補習班如
      此辦理轉帳，自不得以該錄音及譯文作為認定事實之依據。而被告自八十七年
      八月間起至八十八年間止，於補習班原任職總務，亦為證人吳素秋證述在卷，
      被告更係補習班負責人之親人，基於其職務及信賴關係應有受託拿取原告印鑑
      之機會，是原告主張係遭被告盜用印章等情，尚非無據。而證人吳素秋固未證
      述伊親見原告將印章交給被告去補蓋章，然伊係補習班會計，負責補習班帳戶
      管理，對被告在補習班實際從事職務及類似之補章等事項處理方式應知之甚詳
      ，本件糾紛更與伊個人無涉，當無偏頗之虞，其證詞應堪採信。
    (三)被告及傅鍾秋香在刑事案件歷次訊問均稱係傅火石向其等借款，並於借款之初
      即拿蓋妥印章之取款條予伊，然借款人既係傅火石，傅火石竟拿蓋甲○○之印
      章給被告，被告當時何以願接受之？何以不要求更換傅火石名義之取款條，僅
      取款條？而無存摺並無法領款，何以被告不要求改開立支票或本票？又前揭三
      百五十萬元及五百五十萬元之取款憑條如係被告祖父傅火石交付供清償借款及
      房屋裝潢費用，則此二筆款項之金額應自始確定，衡情亦應由傅火石親自填寫
      取款條金額欄，如何會交付金額欄空白之取款條？而由被告書寫金額，該金額
      更應係傅火石決定，然被告在台灣台中地方法院刑事庭審理時卻供承「（金額
      是何人決定的﹖）我決定的」（見台灣台中地方法院刑事卷第三十八頁反面）
      ，可見傅火石並未交付該二紙取款條予被告或傅鍾秋香。
    (四)又九百萬之數額並非少數，被告既係經其祖父傅火石之授意提領，其於提領本
      件二筆款項之際，何以竟未先知會傅火石或甲○○（參考傅鍾秋香在台灣台中
      地方法院八十九年五月十九日所述「要領錢了以後，才會告訴傅火石」語），
      且二紙取款憑條之金額及三百五十萬元支票之日期均係被告自行填載（詳台灣
      台中地方法院刑事卷第三十八頁及本院刑事卷二第七頁訊問筆錄），此豈符通
      常金錢流通處理方式，事實上被告領取存款時仍在補習班工作，其於本件刑事
      案件時，在初審及本院刑事庭動輒稱呼傅火石「爺爺」，其等關係應非至為疏
      遠，是有何困難不可將取款憑條及支票交給原告及傅火石親自填載，何以須先
      領錢再行告知，且查本件被告提領款項時，其已非補習班之總務，原已不負責
      款項提領，被告本件提領款項，係乘八十八年九月十四日下午代理休假之補習
      班會計吳素秋之會計工作，而持有原告之臺中企銀臺中分行存摺之際，始予提
      領等情，亦據證人吳素秋在刑事案件中證明明確，被告對此點亦未否認，五百
      五十萬元如係正常催討債務行為，自應循正常程序，由傅火石或補習班支付之
      ，況借款已逾二年之久，又有何急迫須由被告利用八十八年九月十四日下午之
      代理機會倉猝辦理之，何以不能於是日上午或次日由補習班會計領取支付之？
      其顯明知傅火石尚無償還該三百五十萬借款之意，原告亦不可能支付該五百五
      十萬元，始會以領取後再告知之方式造成既定事實，又該三百五十萬元如係傅
      火石承諾給付傅鍾秋香房屋裝潢費用，應與補習班業務無關係，何由被告竟由
      告訴人帳戶提款支付之，顯見原告之主張應堪採信。被告未獲原告同意，即予
      盜用印章，並偽填取款憑條之金額，再據之提領原告之存摺款項，自足生損害
      於甲○○個人文書之正確性。
    (五)又查本件被告領款之取款憑條係被告書寫金額等情，已亦據被告於台灣台中地
      方法院刑事庭審理時坦白承認，然被告竟於檢察官偵訊供稱係傅火石將蓋好印
      章及金額之提款單交其持有云云（見八十八年十月七日偵訊筆錄），其就取款
      憑條上之金額係其所填載之事，於事發尚未逾一月，記憶猶新之偵訊時，竟為
      虛偽之陳述，顯見其於偵查時已有卸責之意；再查被告就取款憑條係傅火石或
      被告母親傅鍾秋香所交付等情，於檢察官偵查及台灣台中地方法院刑事庭審理
      時辯稱不一，其於檢察官偵查辯稱係傅火石拿這二張提款單（即系爭取款憑條
      ），上面已蓋好印章及金額，交給我，同時交了一張三百五十萬元之支票給我
      媽，當時爺爺告訴我，只要帳戶內有足額，我就可以提領云云（見八十八年十
      月七日偵訊卷第八頁正面及十月十四日、十月二十二日親筆所書答辯狀偵卷第
      十二、三十四頁），至台灣台中地方法院刑事庭初審始改口辯稱：取款憑條是
      爺爺傅火石交給我媽，我媽再交給我使用云云（見八十八年十二月二十一日台
      灣台中地方法院筆錄），並辯稱：是八十七年左右我母親在家中客廳交付給伊
      的云云（見同上卷八十八年四月二十五日筆錄），而證人傅鍾秋香於台灣台中
      地方法院刑事庭則證稱：八十七年八月，在客廳將取款條交被告，支票係八十
      七年一月就交給伊云云（同上卷八十九年五月十九日筆錄），而前揭取款條係
      何人交付，金額何人書寫，均屬極單純之事實，如確係傅火石交付取款條予被
      告或傅鍾秋香，被告無掩飾犯行之必要，何以前後供述會如此嚴重歧異，必係
      臨訟編造，始會因心念轉變或訴訟策略應用，致於不同時間有截然不同之辯詞
      ，證人即被告之妹傅雅琪在本院刑事庭證稱伊在八十七年八月份某日，親見傅
      火石至其住處客廳將取款條交給其母傅鍾秋香，並向傅鍾秋香表示該取款條係
      要補償房子裝潢費及貸款利息云云，然傅雅琪係被告之妹，如傅雅琪親見對被
      告如此直接有利之事證，衡情被告早於偵查或初審即聲請調查訊問之，不可能
      迄本院刑事庭審理始主張此證據，況傅鍾秋香在原審即證述傅火石交付二紙取
      款憑條時，並無其他證人在場（同上卷第二三三頁），是傅雅琪在本院刑事庭
      所述自屬虛偽，無可採信。
    (六)被告對取得取款憑條之原因辯稱：上開取款憑條上之印章，並非伊所盜用；上
      開蓋妥印章之取款憑條二紙係傅火石於八十七年八月間交付其母傅鍾秋香，因
      傅火石以被告房地向銀行借貸六百萬元，故交付上開二紙取款憑條予傅鍾秋香
      ，伊母親再於八十七年間將二紙取款憑條交予伊，並囑附於補習班有錢時，即
      可前往領取云云，傅鍾秋香在台灣台中地方法院刑事庭審理時亦證稱：二紙取
      款憑條係於八十七年八月間，在家中客廳交給被告，是八十七年七、八月間傅
      火石交給我的；八十七年一月就交給我一張傅火石三信的票；伊是將票及取款
      單同時交給被告云云（同上卷八十九年五月十九日筆錄），惟被告確曾於八十
      七年七月底向銀行借貸六百萬元，其中二百萬係以現金提領，另三百五十萬係
      借予傅火石使用，經提領後轉匯入傅火石三信帳戶，傅火石並因之交予被告持
      有一紙票號ＡＡ0000000號，面額三百五十萬元之支票，該紙支票即被
      告持以於八十八年九月十四日所兌現之支票等情，亦據證人傅火石供述在卷，
      並有上開票號ＡＡ0000000號之支票影本一紙及被告台中企銀南屯分行
      之存摺明細一份可證，且有臺中企銀函附之乙○○帳戶八十七年八月一日面額
      三百五十萬元之匯款單影本及取款憑條各一紙可佐（匯款單及取款憑條見本院
      刑事卷二第八十五頁），是證人傅火石所述之借款金額為三百五十萬元，與其
      交付而經被告於八十八年九月十四日兌現之票號ＡＡ0000000號支票面
      額相符，借款人與支票發票人亦相符，是證人傅火石所述顯非無據，自堪採信
      。
    (七)被告稱借款金額係六百萬元，而非三百五十萬元，前揭三百五十萬元支票係傅
      火石開具供補貼建國路房屋之裝潢費云云，惟傅火石在刑事案件審理中均堅決
      表示借款金額為三百五十萬元，該紙三百五十萬元支票即係因以被告之華美街
      房子貸款後借予補習班使用，始開票交被告或傅鍾秋香收執，並無所謂補貼傅
      鍾秋香建國路房屋裝潢費情事，經查以前揭被告名義房屋向臺中區中小企業銀
      行貸款金額為六百萬元，而各月份應繳之利息約四萬餘元（即偵查卷第二十二
      頁之存摺上之摘要記載放息者，因貸款手續係分二百萬元及四百萬元二筆借貸
      ，是各月份利息亦均係分二筆扣繳，二筆金額共約四萬餘元，如八十七年八月
      三十一日及同年九月三十日扣繳利息金額均為一萬四千四百三十八元加二萬八
      千八百七十七元即各四萬三千三百十五元），然傅火石自八十七年九月三十日
      起至八十八年三月三十一日止交給被告之利息支票卻均係三萬二千元（詳偵查
      卷上存摺影本記載），如被告所述屬實，豈非借款之初，伊每月須為傅火石負
      擔約一萬元之利息，顯然無可採信，而傅火石係長輩，是給付被告之利息略高
      於銀行利息本即合理，並符民間借貸常情（如前揭存摺所示，貸款四百萬元部
      分在八十七年九月三十日扣繳利息二萬八千八百七十七元，而傅火石在是日交
      付被告由銀行代收之支票金額為三萬二千元），是本院認應以傅火石所述借款
      係三百五十萬元，另二百萬元係應由被告自行負擔之購屋貸款始符合真實，而
      該二百萬元部分之利息既由被告負擔繳納（以帳戶扣款方式繳納，並非按月至
      銀行支付現金，詳存摺影本所示），被告自明知該部分屬應由伊負擔之購屋貸
      款，否則何以願意負擔之，所述該二百萬元遭江志賢侵吞云云無可採信，又傅
      鍾秋香固提出建國路房屋總金額三百七十一萬零四十一元之裝潢費用收據數紙
      ，稱傅火石曾表示要補貼該屋裝潢費云云，然此為傅火石所堅決否認，而此部
      分除傅鍾秋香證述外，別無任何事證存在，惟傅鍾秋香係被告之母，被告在本
　　　院刑事庭供承其本案所為均係經傅鍾秋香指示（本院刑事卷一第一一○頁訊問
　　　筆錄），是傅鍾秋香與被告自具共犯關係，其所言又有利於被告及伊個人，既
　　　無其他充分佐證，本無足輕信，況依傅鍾秋香在台灣台中地方法院刑事庭提出
　　　書狀記載「．．．不料公公說我是媳婦只可領八千元，婆婆說我們母子吃飯錢
　　　扣四千元」、「經過半年乞討」、「決定帶著四個子女自行謀生」等語（原審
　　　卷第五十二頁起），依傅鍾秋香所述傅火石對待伊母子應屬苛刻，傅火石尚須
　　　以被告名下財產貸款供補習班運用，竟會慨然承諾補貼傅鍾秋香達三百五十萬
　　　元之裝潢費用，誠屬難以想像之事，且固定之裝潢及設備附屬於房屋，為房屋
　　　一部分，建國路房屋之買賣價金原即包括該屋之固定裝潢及設備，傅火石既以
　　　建國路房屋賣得價金代被告購買華美街房屋，自無再補貼傅鍾秋香裝潢費用之
　　　理，應認傅火石以被告名下房屋借款三百五十萬元，始交付同面額支票供擔保
　　　。
    (八)被告在刑事案件固辯稱：華美街房屋市價為七百八十萬元，不可能如傅火石所
      述為一千二百萬元，是傅火石所稱購買華美街房屋不足二百萬元，應由被告負
      擔等語與事實不符云云，然傅鍾秋香已於本院刑事庭證述「（買華美街房子你
      同意否﹖）那是我公公決定的，他起初只說要買一間房子給我，後來他說要買
      華美街的房子給我，我也同意，但買賣價金我不瞭解」、「我連他們何時談的
      ，我都不知道，我也沒有反對，都是我公公決定的」、「沒有我們參加決定之
      餘地」（本院刑事卷一第二六頁起），買賣房屋之價金係由出賣人與買受人契
      約合致而成立，原非必與所謂市價完全一致，況所謂房屋市價亦因時地而有不
      同，原無極確定準則，傅鍾秋香既要購買房屋，又不親與賣方傅秀美洽談價金
      ，而任由傅火石洽談，甚至購屋後迄今對買賣價金仍稱不了解，顯然原即授權
      傅火石代理洽談購買華美街房屋事宜，傅火石係本於傅鍾秋香授權代與傅秀美
      達成買賣合意，被告與傅鍾秋香事後始稱房屋市價僅八百四十萬元，不應係一
      千二百萬元云云，顯不足取，被告又提出公證書及買賣契約書一紙稱買賣價格
      為三百五十七萬三千四百零二元云云（本院卷一第一四○頁），然民間買賣原
      即有依據土地公告市價及房屋課稅價值而訂立之公契，此為眾所周知之事，座
      落臺中市○區○○街，土地面積九十三平方公尺之三層樓樓房透天厝（詳本院
      刑事卷第一四○頁起），縱在房地產不景氣之今日，亦不可能僅以三百五十餘
      萬元即買得，即便被告亦自稱該屋市價為八百四十萬元，是該三百五十七萬三
      千四百零二元之契約書當然並非實際之買賣價格，無從作為本案認定事實依據
      。
    (九)被告在刑事案件復稱關於出賣傅鍾秋香座落臺中市○○路房子及購買臺中市○
      ○街房子的事都是由傅火石與傅鍾秋香商議決定，伊均係依其母親傅鍾秋香指
      示辦理，對前揭款項細節均不了解，在辦理前揭貸款時，伊係與傅秀美之子江
      志賢同往辦理，但當時伊先離開，伊要將六百萬元借給傅火石，卻遭江志賢侵
      吞其中二百萬元，伊已對江志賢提出告訴云云，然被告係該次借款之申請人，
      有其提出之借款申請書附本院刑事卷二第一九三頁起可參，既與江志賢一起前
      往銀行，如非授權江志賢辦理，何以會在辦理過程先行離開，又查前揭貸款所
      得金額係存入被告在臺中區中小企業銀行南屯分行之00000000000
      0號帳戶內，有存摺影本附偵查卷第三頁起可參，由存摺內容記載，該帳戶在
      八十七年七月三十日放款日即提領出現金二百萬元，在八十七年八月一日再辦
      理匯出三百五十萬元，而傅火石係江志賢之外祖父，被告與江志賢為表兄弟，
      傅火石如真欲向被告借款六百萬元，竟遭江志賢在辦理手續過程侵吞達二百萬
      元之鉅，親族之間焉有在嗣後二、三年期間對此均渾然不知之理，且該六百萬
      元借款自借款日起至八十八年三月三十一日止，有部分貸款利息係由被告負擔
      ，江志賢如侵占貸款二百萬元，何以被告願負擔該貸款之利息（即前揭理由七
      所述），傅火石在本院固證述伊均係與傅鍾秋香談房屋買賣之事，未告知被告
      等語，然不能謂被告對此即完全不了解，被告仍可由傅鍾秋香告知或存摺內記
      載而知悉詳情，伊當然明知該二百萬元為應交付傅秀美之購屋價金，始願意負
      擔該部分貸款之利息，又八十七年八月一日辦理前揭三百五十萬元之轉帳匯入
      手續係由被告與吳素秋一起到銀行辦理一節，業據吳素秋在本院刑事庭證述屬
      實（本院刑事卷二第五頁及第一六五頁），被告在本院對此亦未直接否認，僅
      稱「如果有，應該是我載她去」（本院刑事卷二第九十四頁），是該三百五十
      萬元匯款係由被告與吳素秋一起去銀行辦理應毋庸置疑，前揭被告帳戶之存摺
      係由伊個人持有，存摺上已明確記載八十七年七月三十日放款日即已提領現金
      二百萬元，被告於同年八月一日又與吳素秋一起至銀行辦理轉帳，在路途中及
      辦理過程，必可因對話或目見，而可知是日至銀行之目的，何以對轉帳及借款
      給傅火石之金額仍稱不了解，所辯伊對本案之購屋及借款金額均不知，伊均係
      依其母親指示辦理，無犯罪故意云云當無可採。
    (十)被告稱前揭臺中區中小企業銀行南屯分行之000000000000號帳戶
      之存摺在辦妥貸款後，即由傅火石保管云云，然訊據傅火石及補習班會計吳素
      秋均堅決否認曾代保管該本存摺（本院刑事卷二第一六六、一六八頁訊問筆錄
      ），經查被告在本院刑庭稱伊將該本存摺交給檢察官，檢察官卻將存摺丟掉（
      本院刑事卷二第五十九頁），按如非被告保管該存摺，被告又如何能將該本存
      摺交給檢察官？又依偵查卷附存摺影本記載，該存摺上有手寫之「代書費」、
      「契稅」、「學費」、「永安學費」等字，被告就「學費」、「永安學費」之
      記載，在調查期日供述「好像是我的字」、「好像是我寫的」，在審判期日坦
      承「（帳戶上面載明契稅、代書費、學費等字樣是誰寫的﹖）那是我爺爺叫我
      做註記的，所以是我寫的」（本院刑事卷二第九十五頁、第二八三頁），被告
      在本院刑事庭又坦承繳納利息之支票係由會計按月交給伊，伊每月拿去銀行代
      收，至銀行辦理支票代收須攜帶存摺（本院刑事卷二第一六四、一六五頁），
      當然該本存摺係由被告個人保管之，否則如係傅火石或補習班代保管存摺，則
      補習班逕以現金或轉帳方式在帳戶內存入款項即可，何須先開具支票給被告後
      ，再由被告將存摺及支票拿至銀行辦理代收？被告在本院刑事庭自承除該筆三
      百五十萬元外，不知該存摺內有何款項係傅火石運用（本院刑事卷二第一六五
      頁），傅火石有何必要為被告保管該本存摺？又何須如此煩瑣代保管該本存摺
      後，再每次拿存摺給被告加註書寫及每月將存摺交由被告辦理支票代收，再收
      回保管之，由被告在該本存摺上書寫註記，並每月持存摺辦理支票代收暨自承
      伊將存摺交給檢察官等情？已可判知係由被告個人保管應用該本存摺，被告對
      存摺上記載內容知之甚詳，伊對有部分貸款利息由伊負擔繳納亦有充分了解，
      傅火石僅係按月由吳素秋代開具支票交與被告以繳付借款三百五十萬元之利息
      ，被告亦明知該二百萬元係支付購屋款之一部分，並非遭江志賢侵占，至為顯
      然。
    (十一)被告在刑事案件中繼稱傅火石開具交與被告之利息支票為四萬九千元，是可知
      傅火石向被告借款金額為六百萬元云云，然查如借款金額為六百萬元，則自八
      十七年七月三十日借款起，傅火石交給被告之利息支票即不可能低於該六百萬
      元之銀行利息，否則豈非貸得款項由傅火石運用，卻由被告為傅火石繳納銀行
      利息，惟傅火石交給被告之利息原係三萬二千元，迄八十八年四月三十日起始
      調為四萬九千元，有偵查卷附存摺影本記載及補習班內部轉帳傳單附本院刑事
      卷第一二三、一二四頁可參，則傅火石在本院證述因傅鍾秋香向伊表示利息負
      擔沈重，伊始應傅鍾秋香請求而增加給付利息等語與客觀事證相符，且符事理
      ，應屬事實。
    (十二)被告在刑事案件中再稱傅鍾秋香與告訴人甲○○共有，應有部分各二分之一之
      臺中市○○路房屋賣得價金為三千零六十萬元，以二分之一計算，傅鍾秋香應
      得一千五百三十萬元，以之購買華美街房屋尚綽綽有餘，自無須再以貸得之二
      百萬元支付房價云云，然查傅鍾秋香在本院刑事庭自承華美街、建國路、補習
      班乃至達立機械公司及達欣公司的錢都是傅火石賺的（本院刑事卷二第九十六
      頁），且由出賣建國路房屋及購買華美街房子，有關賣價及買價均係由傅火石
      與對造協議，傅鍾秋香無參加決定餘地等情（詳本院刑事卷一第二三七頁訊問
      筆錄），可知傅火石因係家族之最尊長，且財富亦均係傅火石賺得累積等因素
      ，傅火石對家族財富處於事實上之支配地位，建國路房屋雖登記傅鍾秋香及甲
      ○○各應有部分二分之一，然二人仍服膺傅火石對家族財產之支配地位，而關
      於建國路房屋之賣價傅火石在本院證述出賣房屋時約繳交增值稅一百餘萬元，
      又房屋原即有抵押貸款等，原共借了一千九百餘萬元，扣除全部費用及貸款後
      ，約剩一千萬元，原告並未分得，均以之購買華美街房子給被告，尚不足二百
      萬元等情（本院刑事卷一第二二一頁起），事實上傅火石處於家族財產之支配
      地位，出賣建國路房屋及嗣後價金之分配過程，原告以登記二分之一所有權人
      之地位當然知情，本案亦無事證證明傅鍾秋香當時對此分配方法有何異議，自
      應認三方（傅火石、傅鍾秋香、甲○○）間存有一關於建國路房屋之出賣及價
      金分配方式之契約關係存在，即由傅火石決定傅鍾秋香（或乙○○）分得該屋
      價金扣除手續費、稅金及貸款後之全部金額，原告無所得，傅鍾秋香及原告自
      均不應事後再主張應分得全部賣價（三千零六十萬元）之二分之一，否則如堅
      持依該屋原應有部分計算應分款項，豈非原告亦應分得該剩餘價款一千餘萬元
      之二分之一？
    (十三)綜上所述，被告所辯，尚不足取；被告未經原告同意擅自辦理共計九百萬元之
      存款轉帳行為明確，其因此觸犯刑責，亦經本院判處罪刑在案，有本院八十九
      年度上訴字第一六八六號判決書在卷可參，雖被告抗辯該案件尚未判決確定，
      伊現上訴最高法院中云云，惟經本院調取上開刑事卷宗核閱資料結果，認為刑
      事判決所認定並無違背經驗法則，與卷內證據相符，可以作為本件認定之參考
      ，是原告主張其權利遭受被告不法侵害，堪信為真實。又依前揭所述，該三百
      五十萬元原係傅火石向被告之借款，被告領取該三百五十萬元係為存入傅火石
      帳戶以兌現傅火石原交付之支票，傅火石在本院刑事庭亦證述原約定迄補習班
      有錢即要還借款（本院刑事卷二第五頁訊問筆錄），被告既係為其已屆期之債
      權而領取該三百五十萬元，且伊認定係補習班使用該筆借款，補習班應償還之
      ，伊自補習班負責人帳戶領取款項償還之，主觀上應無不法所有意圖，刑事判
      決認為此部分自不構成詐欺取財，惟冒用告訴人名義開具取款憑條部分仍足以
      生損害於告訴人名義文書之正確性，仍構成偽造私文書罪；按被告既盜用原告
      真正之印章，而偽造上開取款憑條再連同存摺向向臺中企銀臺中分行人員領取
      九百萬元，使銀行人員誤以為被告係債權之準占有人如數給付，而發生清償效
      力，使原告不得再向該銀行請求再為雷同之付款，致原告受有九百萬元之損害
      ，至為灼然，被告自應負損害賠償責任。
五、按因故意或過失，不法侵害他人之權利者，負損害賠償責任；民法第一百八十四
    條第一項前段定有明文。從而，原告請求被告賠償九百萬元及自起訴狀狀繕本送
    達之翌日即九十年十一月廿三日起至清償日止按週年利率百分之五計付利息，核
    屬有據，應予准許；兩造陳明願供擔保，請求宣告「准」或「免」假執行，爰各
    酌定相當擔保金額准許之，爰判決如主文所示。
六、又本件事證已臻明確，兩造其餘攻擊防禦方法及舉證，核與本件判決結果不生影
    響，無庸逐一論列，併此敘明。
據上論結：本件原告之訴為有理由，依民事訴訟法第七十八條、第三百九十條第二項
、第三百九十二條，判決如主文。
中　　　華　　　民　　　國　　九十一　　年　　　一　　　月　　　八　　　日
~B1民事第一庭審判長法　官　林陳松
~B2　　　　　　　　法　官　李寶堂
~B3　　　　　　　　法　官　鄭金龍
右為正本係照原本作成。
被告得上訴。
如對本判決上訴，須於收受判決送達後二十日內向本院提出上訴書狀，其未表明上訴
理由者，應於提出上訴後二十日內向本院提出上訴理由書（須按他造人數附具繕本）
，並繳納送達用雙掛號郵票拾份（每份參拾肆元）。
上訴時應提出委任律師或具有律師資格之人之委任狀；委任有律師資格者，另應附具
律師及格證書及釋明委任人與受任人有民事訴訟法第四百六十六條之一第一項但書或
第二項（詳附註）所定關係之釋明文書影本。
~B 　 　　　　　　書記官　林明冬
中　　　華　　　民　　　國　　九十一　　年　　　一　　　月　　　九　　　日
附註：
民事訴訟法第四百六十六條之一（第一項、第二項）
對於第二審判決上訴，上訴人應委任律師為訴訟代理人。但上訴人或其法定代理人具
有律師資格者，不在此限。
上訴人之配偶、三親等內之血親、二親等內之姻親，或上訴人為法人、中央或地方機
關時，其所屬專任人員具有律師資格並經法院認為適當者，亦得為第三審訴訟代理人
。
                                                                        Ｂ
